臺灣臺中地方法院刑事判決　　　　　　　94年度訴字第2164號
公　訴　人　臺灣臺中地方法院檢察署檢察官
被　　　告　丙○○
選任辯護人　乙○○律師
上列被告因偽證案件，經檢察官提起公訴（九十四年度偵字第六
二０五號），本院判決如下：
    主  文
丙○○無罪。
    理  由
一、公訴意旨略以：被告丙○○在臺中縣豐原市○○○路一五九
    號經營「宏信當舖」，其明知於民國九十一年十一月六日，
    將牌照號碼九Ｕ—五三○六號自小客車（為另案被告甲○○
    、案外人黃順鴻共同以詐欺犯行所得）出質予上揭「宏信當
    舖」之人為另案被告甲○○，因為迴護另案被告甲○○之詐
    欺犯行，竟基於偽證之故意，於九十二年八月五日，在臺灣
    臺中地方法院檢察署檢察官九十二年度偵字第五六九○號該
    案被告甲○○詐欺案件之偵查庭訊問中，就該件詐欺案情有
    重要關係之事項具結並虛偽證稱：上開自小客車係黃順鴻獨
    自一人，於九十一年十一月六日至當舖當車云云，足使承辦
    該詐欺案件之檢察官及法院承審法官陷於錯誤，而生誤判該
    詐欺案被告甲○○無罪之危險，因認被告涉犯刑法第一百六
    十八條之偽證罪云云。
二、按犯罪事實應依證據認定之，無證據不得認定犯罪事實，又
    不能證明被告犯罪者，應諭知無罪之判決，刑事訴訟法第一
    百五十四條第二項及第三百零一條第一項分別定有明文。次
    按刑事訴訟法上所謂認定犯罪事實之證據，係指足以認定被
    告確有犯罪行為之積極證據而言；如未能發現相當證據或證
    據不足以證明，自不能以推測或擬制之方法，以為裁判基礎
    （最高法院二十九年上字第三一○五號、四十年臺上字第八
    十六號判例參照）。再按刑法偽證罪之成立，以虛偽陳述之
    證人已於供前或供後具結為其成立要件之一，刑法第一百六
    十八條規定極明。所謂具結，係指依法有具結義務之人，履
    行其具結義務而言，若在法律上不得令其具結之人，而誤命
    其具結者，即不發生具結之效力（最高法院三十年非字第二
    四號判例參照）。
（一）公訴人認被告涉犯偽證罪嫌，無非以：經調閱臺灣臺中地
      方法院檢察署九十二年度偵字第五六九○號偵查案卷，顯
      示該署檢察官確有於九十二年八月五日十時十分，於傳喚
      該詐欺案被告甲○○、案外人黃順鴻及孫鳴放時，另列本
      件被告為「證人」身分傳喚到庭，並於陳述前命其具結，
      且被告確有於當日證稱：九Ｕ—五三○六號自小客車係黃
      順鴻獨自一人，於九十一年十一月六日至當舖當車等語，
      此有辦案進行單、點名單、當日詢問筆錄及證人結文影本
      在卷可稽。又案外人黃順鴻自九十一年九月六日至九十一
      年十二月二十四日，因涉犯強盜案件，在臺灣南投看守所
      羈押，有法務部人犯在監所最新資料報表一份在卷足憑，
      於上開典當車輛日期之九十一年十一月六日之時，斷無可
      能至「宏信當舖」典當上開車輛；況檢察官於九十二年八
      月五日當日十五時許再次訊問被告，被告即改結證稱：當
      票是被告甲○○交給伊等語，可知被告第一次之證述不實
      ，諒係為脫卸另案被告甲○○詐欺罪嫌之舉。又將該自小
      客車典當之人究為另案被告甲○○或案外人黃順鴻，乃論
      斷另案被告甲○○有否處分詐欺所得贓物之基礎事實，係
      與另案被告甲○○詐欺罪能否成立之有重要關係事項，從
      而被告之虛偽證述，已足生使承辦該詐欺案件之檢察官及
      法院承審法官陷於錯誤，而生誤判另案被告甲○○無罪之
      危險。綜上，被告偽證罪嫌應堪認定云云，為其論據。
（二）訊據被告堅決否認有公訴人所指偽證之情事，辯稱：檢察
      官訊問的時候，事情已經發生很久，伊有說車號九Ｕ─五
      三０六的車子是黃順鴻自己一個人開去當舖的，但是這是
      前半段，後來同一天早上十時十分，伊有再向檢察官說這
      部車是甲○○交給伊的，伊並無偽證的故意，是因為每次
      接觸的人多，時間又太久了，所以忘記了，起訴書說我第
      二次才承認的，是不對的，伊第一次就跟檢察官說明，前
      後更正說詞不到半個小時等語。
三、經查：
（一）按證人應命具結，但與本案有共犯或有藏匿犯人及湮滅證
      據、偽證、贓物各罪之關係或嫌疑者，不得令其具結，九
      十二年二月六日修正公布，同年九月一日施行前之刑事訴
      訟法第一百八十六條第三款定有明文。查另案被告甲○○
      所涉犯之臺灣臺中地方法院檢察署九十二年度偵字第五六
      九０號詐欺等案件，嗣經臺灣高等法院臺中分院於九十三
      年十月十九日以九十三年度上易字第六九八號判決，以其
      共同意圖為自己不法之所有，以詐術使人將本人之物交付
      為常業，處有期徒刑三年六月，上訴後，復經最高法院於
      九十三年十二月二十三日以九十三年度台上字第六六七五
      號駁回上訴確定，有前開判決各一份附卷可稽（見本院卷
      第六七至七八頁）。被告經前開案件認定與該案被告甲○
      ○就常業詐欺等犯行為共同正犯（見前開臺灣高等法院臺
      中分院判決事實一第九行以下、理由三第四行以下及理由
      四第二行以下等），此部分現由臺灣臺中地方法院檢察署
      九十四年度偵字第一０一七０號偵查中，有臺灣高等法院
      被告全國前案紀錄表在卷可憑，足見被告在該詐欺等案件
      中與該案被告甲○○有共犯之關係或至少有共犯之嫌疑，
      揆諸前開規定，自不得令其具結。茲檢察官偵查時，雖誤
      命其具結，依照前開說明，不能謂有具結之效力，亦不能
      因嗣後刑事訴訟法修正共犯不拒絕證言應命其具結，而回
      復其具結之效力，是縱被告於該案偵查中有公訴人所指偽
      證之情事，亦與刑法第一百六十八條所規定偽證罪之構成
      要件不合，難認其成立偽證罪。
（二）被告於臺灣臺中地方法院檢察署九十二年度偵字第五六九
      ０號該案被告甲○○詐欺等案件偵查中雖結證稱：「（車
      身號碼Ｊ0000000號、牌照號碼九Ｕ─五三０八號
      、引擎號碼四Ｇ一八Ｊ０二五二一九號之中華銀色自小客
      車是何人去典當？）是車主黃順鴻拿去典當，當時他自己
      一人去。」，惟於同次偵查中亦證稱：「（當時黃順鴻典
      當是否你親自承辦？）不是。是一位外務員許育賢到外面
      接洽辦理的。」等語。觀諸該次檢察官訊問之時間係九十
      二年八月五日，有訊問筆錄一份在卷可稽（見偵字第五六
      九０號卷第一二三至一二五頁），距九十一年十一月六日
      案發日已八個多月，被告又係經營當鋪之業者，客戶來來
      往往，其是否能清楚記憶前開車輛係何人至其所經營之宏
      信當鋪典當，尚非無疑。參酌被告於該次訊問回答前開問
      題前，即已當庭提出前開車輛於九十一年十一月六日典當
      於其所經營之宏信當鋪當票，有前開筆錄暨當票一份附卷
      可憑（見偵字第五六九０號卷第一二九頁）。該當票上記
      載持當人為「黃順鴻」，並有「黃順鴻」之簽名，復有「
      黃順鴻」之身分證影本、行車執照影本在卷可稽（見同上
      開偵查卷第一三０頁），被告或許係根據該當票之記載回
      答，尚難認其有故為虛偽陳述之故意。況被告於該次偵查
      中亦表明：願意協同該署辦案，配合警方前往查證等語，
      有前開筆錄可稽，嗣於同日下午三時三分許之檢察官偵查
      中，被告即證稱：「（上開當票何來？）是我拿給業務許
      育賢及甲○○去外面接洽是否有客戶要當車子，如果接洽
      好，他們會將行照、身分證傳給我，比對車子是否有問題
      。當票是甲○○交給我的。」、「（那張當票何來？）是
      甲○○交給我的。」、「（早上偵訊陳述是否有不實在之
      處？）有一些是含糊一點，我記不清楚是那一位外務拿回
      來的。」等語，亦有該次訊問筆錄在卷可稽（見偵字第五
      六九０號卷第一三八頁）。綜觀被告當日前後之證述，被
      告既於同日下午即更改證詞，證述前開當票係該案被告甲
      ○○所交付，並坦承同日上午受訊時記憶不清，益徵其於
      同日上午所為之不實陳述，應係記憶模糊所致。被告辯稱
      ：伊無偽證之故意等語，應可採信。
四、綜上所述，本件公訴人所提出之證據或所指出之證明方法，
    尚不足為被告有罪之積極證明，或說服本院形成被告有罪之
    心證。此外，復查無其他積極之證據足資證明被告確有公訴
    人所指偽證之犯行，不能證明被告犯罪，依法自應諭知無罪
    之判決。
據上論斷，應依刑事訴訟法第三百零一條第一項判決如主文。
本案經檢察官陳燕瑩到庭執行職務。
中　　華　　民　　國　　94　　年　　9 　　月　　9 　　日
                  刑事第十四庭    審判長法  官 楊真明
                                        法  官 劉逸成
                                        法  官 黃渙文
上正本證明與原本無異。
如不服本判決，應於送達後十日內向本院提出上訴狀（須附繕
本），上訴於臺灣高等法院臺中分院。
                                        書記官 蔡宜林
中　　華　　民　　國　　94　　年　　9 　　月　　9 　　日
                                        官
